最高法院刑事判決　　　　　　九十四年度台上字第三九六四號
　　上　訴　人　甲○○
　　　　　　　　　　　　號3樓.
上列上訴人因偽造文書案件，不服台灣高等法院台中分院中華民
國九十一年十月九日第二審判決（九十一年度上訴字第七五三號
；起訴案號：台灣台中地方法院檢察署八十九年度偵字第一九五
三三號），提起上訴，本院判決如下：
    主    文
原判決撤銷，發回台灣高等法院台中分院。
    理    由
本件原判決認定上訴人甲○○與吳英華共同經營褘凡科技興業有
限公司，結束營業後，上訴人偕同杜玲珍（已判處罪刑確定）於
民國八十九年三月二十日前往該公司位於台中市○○○路二七七
號五樓辦公室收拾物品時，在辦公桌內發現吳英華於七十九年五
月十九日補發之國民身分證一枚，竟與杜玲珍謀為持以冒名申請
行動電話，俾撥打電話詐得免繳電信通信費用之不法利益，共同
意圖為自己不法之所有，予以侵占後，二人旋於同日持該國民身
分證，開車同往台中市○○路二０九號「威克通訊有限公司」（
下稱威克公司），由上訴人在車上等候，杜玲珍則冒用吳英華之
名義，持該國民身分證進入威克公司，申請使用行動電話，在遠
傳電信股份有限公司（下稱遠傳公司）之行動電話業務申請書「
申請人簽名」欄上，偽簽「吳英華」之署押（含複寫聯共四聯）
，而偽造吳英華名義之行動電話服務申請書，持向不知情之威克
公司職員李翠音行使之，使其代為向遠傳公司申請行動電話，致
遠傳公司誤信該行動電話服務申請書為真正，而提供電話號碼為
0000000000號門號予其使用。二人得手後，復基於概
括之犯意，前往台中市○○路一九五號「鼎壹實業有限公司」（
下稱鼎壹公司），仍由杜玲珍進入店內，持吳英華之國民身分證
，冒用吳英華之名義，在和信電訊股份有限公司（下稱和信公司
）之行動電話服務申請表「申請人簽章」欄上，偽簽「吳英華」
之署押（含複寫聯共四聯），偽造吳英華名義之行動電話服務申
請表二件，交付不知情之鼎壹公司職員羅元佑提出行使之，使其
代為向和信公司申請行動電話，致和信公司誤信該行動電話服務
申請表均為真正，而提供電話號碼為0000000000號及
0000000000號門號予其使用，得手後，其中0000
000000號、0000000000號門號行動電話由上訴
人使用，其餘一支由杜玲珍使用。二人即利用上開門號之行動電
話，自八十九年三月二十日起至八十九年三月底前某日止，先後
撥打行動電話，且不繳納通話費，上訴人計取得相當於新台幣（
下同）一萬六千六百十八元（即0000000000號門號通
話費一萬二千四百五十元；0000000000號門號之通話
費四千一百六十八元）之財產上不法利益，杜玲珍則取得相當於
一萬零五百二十六元（即0000000000號門號通話費）
之財產上不法利益，而足生損害於吳英華及和信公司、遠傳公司
對於客戶資料管理、行動電話使用者帳務管理上之正確性等情。
因而撤銷第一審關於上訴人部分之科刑判決，改判仍依牽連犯關
係，從一重論處上訴人共同連續行使偽造私文書，足以生損害於
他人罪刑，固非無見。
惟查：(一)審理事實之法院，對於案內一切證據，除認為不必要者
外，均應詳為調查，然後基於調查所得之心證，以為判斷事實之
基礎，如有應行調查之證據，未經依法調查，或證據雖已調查，
而其內容尚未明瞭者，遽行判決，均屬應於審判期日調查之證據
而未予調查之違法。原判決事實欄記載上訴人與杜玲珍基於使用
冒名申請之行動電話，以詐得免繳電信通信費用之目的，共同侵
占離吳英華所持有之國民身分證，持之偽以吳英華名義製作行動
電話服務申請書，於取得遠傳公司、和信公司所提供行動電話門
號之晶片後，分別撥打行動電話，且不繳納通話費，而得財產上
不法之利益。於理由內則記載杜玲珍於警詢、偵查時之供述，為
認定犯罪事實所憑之證據（原判決第五頁末三行起至第六頁八行
）。惟上訴人於偵查中辯稱「（身分證是否你拿給杜玲珍）不是
。是在公司時，杜玲珍發現吳英華身分證，問我可不可以拿去申
請電話，我跟他說不太好，後來我就不知吳英華的身分證到那裡
去了」、「沒有交身分證給杜玲珍，但我不記得在何時，我有帶
杜玲珍去我公司幫我整理文件，當時我們有發現吳英華的身分證
，杜玲珍說他要用這證件來申辦行動電話，因他之前有積欠電信
款項，不好再用他名字申請，我說不好吧，我不知他有拿走證件
」（偵查卷第二八頁反面、第二九頁、第八二頁正反面）；於第
一審及原審時，亦始終否認知悉杜玲珍冒用吳英華名義申請行動
電話之情事。而原判決引為證據之一，即杜玲珍於警詢中所稱「
【上訴人】與我一同前往通信行申請電話，甲○○說你長得比較
像吳英華本人，你拿吳英華身分證去申請電話，別人比較不會懷
疑」、「因為甲○○說用別人的身分證去申請電話，可以不用錢
，不用付費」，及偵查中所稱「我們二人遂一起去中市○○路一
家通訊行申請遠傳的電話門號，又去隔壁另外一家和信的申請一
支，因送一支，故共申請三個門號」等詞。然第一、二審法院，
似未就此杜玲珍所為不利於上訴人之供述，予以上訴人詰問或與
之對質之機會。遽採為認定犯罪事實之證據，自有應於審判期日
調查之證據而未予調查之違法。(二)事實審採為認定事實所憑之證
據，必須實際上確係存在，且於該案卷內不難考見者，始符證據
裁判主義之法則；如判決書內所記載之證據，與卷內訴訟資料之
內容顯不相符，即其判決憑以認定犯罪之證據實際上並不存在，
自屬採證違法。原判決認定上訴人之上開犯罪事實，依其判決理
由記載，又以上訴人供承偕同杜玲珍在公司整理東西，取走吳英
華之國民身分證後，隨即載杜玲珍前往申辦行動電話門號，為其
證據（原判決第四頁末一、二行）。惟稽之全卷，上訴人於偵審
程序，僅供稱因杜玲珍要買行動電話，而載其前往通訊行（偵查
卷第八二頁反面；原審卷第二四、二五、一八四頁），似未供稱
伊偕同杜玲珍在公司整理東西，取走吳英華之國民身分證後，隨
即載杜玲珍前往申辦行動電話門號。原判決該部分理由，與卷內
證據不符，自有證據上理由矛盾之違法。(三)判決不載理由者，當
然違背法令。所謂判決不載理由，係指依法應記載於判決理由內
之事項不予記載，或記載不完備者而言，此為刑事訴訟法第三百
七十九條第十四款上段之當然解釋。而有罪之判決書，對於被告
有利之證據不採納者，應說明其理由，復為刑事訴訟法第三百十
條第二款所明定。故有罪判決書對於被告有利之證據，如不加以
採納，必須說明其不予採納之理由，否則即難謂非無判決不備理
由之違法。查上訴人始終否認與杜玲珍共同偽以吳英華名義製作
行動電話服務申請書，或有任何使用0000000000號、
0000000000號行動電話之行為。並於偵查中，辯稱伊
已有0000000000號行動電話（偵查卷第二八頁反面）
。上訴人所稱之行動電話號碼，核與杜玲珍於警詢時，所指上訴
人之聯絡電話相符（偵查卷第九頁反面）。而上訴人於偵查中，
並提出薪資報告單，證明伊在台灣工作期間，電話費用悉由公司
負擔，故無圖得免繳電話費用之利益，而冒名申請電話之必要（
偵查卷第二八頁反面、第六八至七七頁）。原審置卷內上訴人上
揭有利之辯解於不論，逕採杜玲珍之供述，認定上訴人與杜玲珍
共同冒用吳英華名義申請行動電話，再拒繳所使用000000
0000號、0000000000號行動電話費用，自有理由
不備之違誤。以上或為上訴意旨所指摘，或屬本院得依職權調查
之事項，應認原判決有撤銷發回更審之原因。原判決就0000
000000號行動電話，不另為無罪諭知部分，本乎審判不可
分之原則，應一併發回，附此敘明。
據上論結，應依刑事訴訟法第三百九十七條、第四百零一條，判
決如主文。
中　　華　　民　　國　九十四　年　　七　　月　二十二　日
                      最高法院刑事第十一庭
                          審判長法官  洪　清　江
                                法官  石　木　欽
                                法官  李　伯　道
                                法官  韓　金　秀
                                法官  林　勤　純
      本件正本證明與原本無異
                                      書  記  官
中　　華　　民　　國　九十四　年　　七　　月　二十七　日
                                                    Ａ
